臺灣嘉義地方法院民事判決　　　　　　　 96年度訴字第491號
原　　　告　丙○○
　　　　　　戊○○
上　二　人
訴訟代理人　高志明律師
被　　　告　丁○○
訴訟代理人　乙○○
被　　　告　甲○○
訴訟代理人　己○○
上列當事人間請求返還斡旋金事件，於中華民國96年10月1日言
詞辯論終結，本院判決如下：
    主  文
原告之訴及假執行之聲請均駁回。
訴訟費用新臺幣壹萬零玖佰元由原告平均負擔。
    事 實 與 理 由
壹、程序方面：
一、按訴狀送達後，原告不得將原訴變更或追加他訴。但擴張或
    減縮應受判決事項之聲明者，不在此限，民事訴訟法第255
    條第1項第3款定有明文。本件原告起訴時訴之聲明第1項前
    段請求被告應連帶給付原告新台幣（下同）100萬元整，嗣
    於96年10月1日具狀更正該部分聲明為請求被告丁○○應給
    付原告90萬元；被告甲○○應給付原告10萬元。核其所為係
    擴張或減縮應受判決事項之聲明，非屬訴之變更或追加，應
    予准許，附此說明。
貳、實體方面：
一、原告起訴主張：
（一）原告經由訴外人曾柏然介紹，在不知情的情況下，由原告
      給付斡旋金新台幣（下同）100萬元，擬由訴外人曾柏然
      出面與被告等斡旋購買被告所有嘉義市○路○段435-2、4
      35-96、475-10、475-184地號等4筆土地。
（二）然依建築技術規則第2章第2條第4款規定基地內以私設道
      路為進出之建築物總樓地板面積合計在1千平方公尺以上
      者，通路寬度為6公尺。而本件兩造於買賣之初即係以興
      建房屋出售為購買系爭土地之目的，惟系爭土地其中面接
      公路之土地深度僅約5.88米，不足6米，而其中私設巷道
      之土地亦僅約5米寬，均不足6米寬，致系爭土地無法依預
      定之目的興建，而致不能符合系爭買賣契約之目的，故本
      件縱因不可歸責雙方之事由致不能履行，依民法第249條
      第4款之規定，被告即應返還定金。
（二）原告無任何可歸責因素，原告爰依民法第249條第1項第3
      款、第4款、民法第245條之1第1項第1款、第3款等規定，
      請求被告返還100萬元予原告。退步言之，原告亦得依民
      法第88條，撤銷錯誤之表示，並依民法不當得利之規定，
      請求返還之。
（三）退而言之，系爭買賣兩造於整個訂約過程均僅為口頭協商
      ，是於定約事項兩造並無任何勞費，就被告而論誠無任何
      實質之損害發生，參酌最高法院95年度台上第2883號判決
      意旨所示，系爭定金與被告所受損害顯不成比例，原告亦
      得請求返還超過相當比例損害額部分之先付價金，以符公
      平。
（四）並聲明：1.被告丁○○應給付原告90萬元；被告甲○○應
      給付原告10萬元，及均自起訴狀繕本送達翌日起至清償日
      止，按年息百分之5計算之利息。2.前項聲明，原告願供
      擔保，請准為假執行。3.訴訟費用由被告負擔。
二、被告則以：
（一）該筆訂金係屬成約定金之性質，而非原告所稱之斡旋金：
   1、按所謂「斡旋金」者，雖未見諸法律明文，但其含意，乃
      屬房屋仲介業者為把握成交機會，防止買方改變心意，由
      買方為表示購屋意願與誠意，並確保購屋權利，而向買方
      收受之金錢，以代向賣方議價之行為，此乃仲介業者逐漸
      形成之交易特色。依現行實務約定條款應可將之定義為「
      房地產仲介業者向買方收取該筆款項，據以為買方議定價
      格，如賣方承諾，該款項即轉為買賣契約之定金，如賣方
      於約定之期限期滿仍不同意出賣時，則無息返還買方。」
   2、又按定金因其作用之不同，通常可分為：1.證約定金，即
      為證明契約之成立所交付之定金。2.成約定金，即以交付
      定金為契約成立之要件。3.違約定金，即以定金為契約不
      履行之損害賠償擔保。4.解約定金，即為保留解除權而交
      付之定金，而以定金為保留解除權之代價。5.立約定金，
      亦名猶豫定金，即在契約成立前交付之定金，用以擔保契
      約之成立等數種。
   3、查兩造當初合意買賣時，係以原告交付之2紙支票兌現，
      使被告取得100萬之訂金，作為系爭買賣成立之要件，且
      該支票上亦簽立載明為訂金，因此，該筆訂金係屬成約定
      金之性質，而非原告所稱之斡旋金。
（二）原告所稱之買賣土地出入口未達到建築法規所規定之6米
      寬，亦於買賣時雙方所知情，且於嘉義市地政事務所丈量
      時原告亦在場，故原告本來就知情，惟事後原告卻反悔，
      遲未再履行買賣之合意，並請求被告返還已收取之定金
      100萬元，顯屬無據。
（三）並聲明：1.原告之訴駁回。2.訴訟費用由原告負擔。3.如
      受不利益判決，願供擔保請准免予假執行。
三、爭點事項：
（一）不爭執事項：
   1、原告向被告購買嘉義市○路○段435-2、435-96、475-10
      、475-184地號等4筆土地，總價35,333,512元。
   2、原告前後共交付被告100萬元。
   3、系爭土地其中面接公路之土地深度僅約5.88米，不足6米
      。
（二）爭執事項：
   1、本件買賣契約事後未能履行，原告有無可歸責之事由。
   2、原告交付之100萬元係訂金或係斡旋金。
   3、系爭定金與被告所受損害是否不成比例，原告可否請求返
      還超過相當比例損害額部分之先付價金。
四、本件買賣契約事後未能履行，原告有無可歸責之事由。
（一）證人曾柏然證稱：「系爭4筆土地買賣土地，是我處理的
      我是仲介人員。我與兩造雙方都認識，認識被告十幾年了
      ，我因為知道被告有這些土地，已經幫被告介紹好幾次，
      但是都沒有談成。因為我與原告丙○○認識，他也有問我
      有沒有案子可以介紹給他，後來是丙○○與戊○○是一起
      去地主的家裡談這件。記得當初談的時候，被告是不賣，
      後來我願意退我的服務費，他們才願意。當天原告他們二
      人離開之後，被告丁○○的先生說既然已經談成，應該要
      有訂金，我就當天打給丙○○說要先付訂金，所以現在被
      告訴代就與我一起去拿50萬元的訂金。還沒有與地主見面
      之前，原告丙○○就已經有系爭土地的地籍圖，而且自己
      還畫了很多圖了。原先兩造是談不成的，但是因為我減收
      雙方的服務費所以才促成這次的買賣，也才有收訂金50萬
      元。後來發現有一點問題，所以我就馬上聲請鑑界，而且
      鑑界當天還鑑界了3個半小時，後來因為435-96上面還有
      房子，經過鑑界之後，435-96臨大業街的寬度是9米多，
      但是延伸進來之後只有5.88米不能蓋房子，所以原告他們
      就想要買435-95的土地，所以就希望被告他們把價錢再降
      低，所以第2次再談，有談妥，就是總價金再降80萬元，
      所以被告丁○○的先生就請原告再付訂金50萬元，我與被
      告丁○○先生的朋友再去拿票。第2次付訂金的時候，已
      經測量完了」等語（見本院96年9月17日第4、5頁）。互
      核證人所述，就本件系爭土地買賣及付訂金之情形與被告
      所述相符，且證人參與本件系爭土地買賣之交易過程，與
      當事人為舊識，且無任何故舊恩怨，亦與本件訴爭結果並
      無任何利益糾葛，當不致為偏袒任何一方而為虛偽陳述，
      致干冒受偽證罪追訴處罰之危險，是其之證述應屬可採。
（二）是依上開證人曾柏然所言，系爭土地之路寬雖不足6米及
      部分土地之深度約5.88米，然原告丙○○尚未與地主見面
      之前，即有系爭土地的地籍圖，且自己還畫了多張草圖，
      顯見原告對系爭土地之週遭情形、地勢、通路等應知之甚
      詳。復於鑑界之後，原告與被告又再行第2次磋商，是原
      告購買土地時已知路寬不足6米及部分土地之深度約5.88
      米之事實。
（三）原告買受系爭土地時，既為建築房屋，則系爭土地是否符
      建築法規，即應由原告自行評估，原告既有系爭土地的地
      籍圖，並自己畫製多張草圖，復明知土地路寬不足6米及
      部分土地之深度約5.88米之事實。且系爭土地是否符建築
      法規，自應由原告自行審酌，若系爭土地依建築法規確係
      無法建築，亦僅係原告購買之目的無法達成，非謂被告無
      法移轉系爭土地予原告，致無法履行契約。則原告事後未
      能履行本件買賣契約，純係原告自己之因素，原告自有可
      歸責之事由。
五、原告交付之100萬元係訂金或係斡旋金。
（一）按所謂「斡旋金」者，雖未見諸法律明文，但其含意，乃
      係(1)賣方要價與買方出價尚有差距；(2)斡旋金需為金錢或
      其他代替物；(3)斡旋金係由買方交付不動產仲介人；(4)其
      目的係為委託仲介人代為向賣方議價，如議價成功，作為
      定金交付賣方；(5)仲介人要求交付斡旋金之目的是檢驗買
      方出價購買之誠意，確保買方依其委託價格或其他條件與
      賣方成立買賣契約（見謝哲勝著財產法專題研究(二)初版一
      刷第108、109頁）。故房屋仲介業者為把握成交機會，防
      止買方改變心意，由買方為表示購屋意願與誠意，並確保
      購屋權利，而向買方收受之金錢，以代向賣方議價之行為
      ，此乃仲介業者逐漸形成之交易特色。依現行實務約定條
      款應可將之定義為「房地產仲介業者向買方收取該筆款項
      ，據以為買方議定價格，如賣方承諾，該款項即轉為買賣
      契約之定金，如賣方於約定之期限期滿仍不同意出賣時，
      則無息返還買方。」
（二）惟依證人即本件系爭土地買賣之仲介人曾柏然之上開證述
      ，原告所交付100萬元，均係由原告直接交予被告，並非
      由原告交予仲介人曾柏然，且交付之時即係言明交付訂金
      。故而系爭之100萬元，與上開斡旋金之定義並不相當，
      是原告交付之100萬元，並非斡旋金，而係定金。
六、系爭定金與被告所受損害是否不成比例，原告可否請求返還
    超過相當比例損害額部分之先付價金。
（一）系爭土地兩造第2次磋商之價格為35,333,512元，此為兩
      造所不爭執，而原告交付之訂金為100萬元，占總價金之
      百分之2.83，非屬過高。
七、按定金，除當事人另有訂定外，適用左列之規定：(一)契約履
    行時，定金應返還或作為給付之一部。(二)契約因可歸責於付
    定金當事人之事由，致不能履行時，定金不得請求返還。(三)
    契約因可歸責於受定金當事人之事由，致不能履行時，該當
    事人應加倍返還其所受之定金。(四)契約因不可歸責於雙方當
    事人之事由，致不能履行時，定金應返還之（民法第249條
    ）。如前所述，(一)原告事後未能履行本件買賣契約，純係原
    告自己之因素，原告有可歸責之事由。(二)原告交付之100萬
    元係定金。(三)原告交付之訂金為100萬元，訂金占總價金百
    分之2.83，非屬過高。從而原告依上開民法第249條第3、4
    款請求被告丁○○應給付原告90萬元；被告甲○○應給付原
    告10萬元，及均自起訴狀繕本送達翌日起至清償日止，按年
    息百分之5計算之利息為無理由，應予駁回。
八、次按契約未成立時，當事人為準備或商議訂立契約而有左列
    情形之一者，對於非因過失而信契約能成立致受損害之他方
    當事人，負賠償責任：(一)就訂約有重要關係之事項，對他方
    之詢問，惡意隱匿或為不實之說明者。(二)知悉或持有他方之
    秘密，經他方明示應予保密，而因故意或重大過失洩漏之者
    。(三)其他顯然違反誠實及信用方法者。前項損害賠償請求權
    ，因2年間不行使而消滅（民法第245-1條）。如前所述，原
    告購買系爭土地前即有系爭土地的地籍圖，並自己畫製多張
    草圖，又曾至現場鑑界，鑑界後又再與被告第2次磋商，是
    原告購買土地時已知路寬不足6米及部分土地之深度約5.88
    米之事實。是本件系爭土地買賣之過程，被告並無原告所指
    上述民法第245-1條第1項第1、3款之事由。原告亦無民法第
    88條所指意思表錯誤而得撤銷之情形。是原告依民法第245
    -1條第1項第1、3款及民法第88條，撤銷錯誤之表示，並依
    民法不當得利之規定，請求被告丁○○應給付原告90萬元；
    被告甲○○應給付原告10萬元，及均自起訴狀繕本送達翌日
    起至清償日止，按年息百分之5計算之利息為無理由，應予
    駁回。
九、如前所述，原告交付之訂金占總價金之百分之2.83，非屬過
    高。是原告以：「系爭定金與被告所受損害顯不成比例，原
    告亦得請求返還超過相當比例損害額部分之先付價金，以符
    公平」云云。亦屬無據，應予駁回。
十、原告之訴既經駁回，其假執行之聲請，已失所附麗，應併予
    駁回。
十一、訴訟費用裁判之依據：民事訴訟法第78條、第85條第1項
      。
中　　華　　民　　國　　96　　年　　10　　月　　15　　日
                  民一庭法　官　馮保郎
以上正本係照原本作成。
如對本判決上訴須於判決送達後20日內向本院提出上訴狀，並依
上訴利益繳交第二審裁判費。
中　　華　　民　　國　　96　　年　　10　　月　　16　　日
                        書記官　王立梅
